【裁判字號】    96,建,7
【裁判日期】    990126
【裁判案由】    給付工程款
【裁判全文】
臺灣嘉義地方法院民事判決                 96年度建字第7號
原      告  明發營造股份有限公司
法定代理人  甲○○
訴訟代理人  林雅儒律師
被      告  交通部公路總局西部濱海公路南區工程處
法定代理人  乙○○
訴訟代理人  蔡碧仲律師
複  代理人  張宗存律師
上列當事人間給付工程款事件，本院於民國99年1月12日言詞辯
論終結，判決如下：
    主  文
被告應給付原告新台幣玖佰貳拾陸萬玖仟壹佰捌拾柒元，及自民
國九十六年三月三十一日起至清償日止，按年息百分之五計算之
利息。
原告其餘之訴駁回。
訴訟費用由被告負擔百分之八，餘由原告負擔。
本判決原告勝訴部分，於原告以新台幣佰零玖萬元供擔保後，
得假執行。但被告如為原告預供擔保新台幣玖佰貳拾陸萬玖仟壹
佰捌拾柒元，免為假執行。
原告其餘假執行之聲請駁回。
    事實及理由
壹、程序方面：
一、被告法定代理人原為周權英，於訴訟中變更為乙○○，此有
    交通部公路總局派免兼通知書影本附卷可稽，原告依民事訴
    訟法第175、176條規定具狀聲明承受訴訟，依法應予准許，
    合先敘明。
二、按訴狀送達後，原告不得將原訴變更或追加他訴；但請求之
    基礎事實同一、擴張或減縮應受判決事項之聲明者，不在此
    限，民事訴訟法第255條第1項第2、3款定有明文。本件原告
    原起訴請求：「被告應給付原告新台幣（下同）122,530,84
    9元暨自起訴狀送達翌日起，至清償日止按年息百分之五計
    算之利息」。嗣於訴訟進行中之民國96年8月30日因重新計
    算外籍勞工費用後，以書狀縮減聲明為請求被告給付118,
    941,049元；復於96年12月27日追加請求因房屋龜裂之鑑定
    費及補償費2,355,673元，再於97年2月14日撤回前項請求；
    最後於98年12月1日因重新計算「品管工程師費用」、「混
    凝土拌合廠設備費」及「施工便橋及便道維護費」後，縮減
    聲明請求：「被告應給付原告新台幣118,846,017元暨自起
    訴狀送達翌日起，至清償日止按年息百分之五計算之利息」
    。核其請求之基礎事實同一，且屬縮減應受判決事項之聲明
    ，應予准許。
貳、實體方面：
一、原告起訴主張：
(一)、原告於87年3月5日與被告台灣省交通處公路局西部濱海公路
    南區工程處締約，承攬「西濱快速公路WH63-1 (111K+580-1
    13K+320)金湖至水井段高架橋工程」，約定工程總價為四億
    九千九百八十九萬零八百六十五元整（如有增減，按照實際
    驗收數量結算），且依雙方合約第六條約定，本工程係於接
    獲他造當事人通知之日起5日內正式開工，工期為850 個日
    曆天。經查，本工程原告於87年4月1日開工，依約原訂應於
    89 年7月29日完工。惟於工程開工後，因有颱風來襲、連續
    豪雨致無法施工及因非可歸責於原告之施工用地問題等工程
    障礙事由，經被告同意本工程展延至94年1月31日。查系爭
    工程原告係在94年1月29日完工、94年11月7日驗收，實際完
    工日期與原訂完工日期相較共計延宕1648日（起訴書誤載為
    1644日），其中因地上物未予遷移（如桿線、墳墓、民房）
    及遭遇民眾抗爭等施工用地問題因素致無法施工而展延工期
    計1601天，原告爰請求被告應給付本工程展延工期1605天（
    起訴書誤載為1601日）所增加支出之費用。又原告前曾於95
    年8月25日就本案依政府採購法之規定向行政院公共工程委
    員會提請履約爭議調解，惟因雙方就金額主張差距過大而調
    解不成立。
(二)、系爭工程展延工期均非可歸責於原告之事由：
１、系爭工程第6次展延工期71天係因「受電桿遷移、民房拆除
    及施工用地取得等因素延誤，致工程無法如期施工」、第9
    次展延工期321天係因「遭地主李篇及成龍村民阻撓施工。
    」、第10次展延工期522天係因「遭地主吳天榮及李欽煥與
    成龍村民等抗爭阻撓及娜克莉颱風與辛樂克颱風侵襲影響與
    春節前停工等因素，無法施工」（其中颱風停工佔6天、春
    節前係配合機關指示停工5天）、第11次展延工期160天係因
    「成龍公墓無主墳墓未遷移，工地無法施工」、第12 次展
    延工期466天係因「成龍公墓台電桿線遷移延宕、地主張象
    及地方抗爭等因素」、第13次展延工期65天係因「遭地主李
    財等阻撓施工，造成工地無法施工」。綜上，可知本工程遲
    延主要乃肇因於被告未於開工前就地上物（成龍公墓、民房
    、電力桿線）予以遷移、居民抗爭亦未配合於原告施工前予
    以排除，提供施工用地予原告施作，致因上述工程用地阻礙
    問題造成工期延宕，使原告無法如期完工，是工程遲延實係
    因被告未盡其給付義務所致，原告並無可歸責之事由甚明。
２、關於第6次展延工期因桿線遷移部份，係因成龍村路段上有
    電力及電信桿線，地下有電信纜線，而被告未於開工前將電
    力桿線遷移，直至88年1月13日該電力桿線始遷移完畢，致
    工期延宕，影響原告施工。是被告辯稱電力桿線未遷移，係
    因原告未先將拓寬後道路旁之構造物施作完成云云，自屬無
    稽。
３、關於第11次及第12次展延工期因成龍公墓之遷移事，查本工
    程之施工，必須使用到口湖鄉成龍公墓區之土地，此為被告
    在工程規劃階段早已知悉之事實，然被告卻遲未處理，以致
    於在開工前仍無法提供該土地予原告施作。被告辯稱因雲
    林縣政府及口湖鄉公所未盡速將墳墓遷移，其已多次函催云
    云，惟此部份，本屬於被告與其他機關間的協調問題，益見
    其未盡契約義務明矣。
４、關於本工程自87年4月1日開工以降，遭用地地主李篇及成龍
    村民以因全套管基椿施工，疑似造成房屋龜裂為由而阻撓施
    工之部份（第9次展延工期）。查原告依被告核定之施工計
    畫書施作後發現原定基椿施工法容易引起建築物龜裂的發生
    ，故於87年10月19日即發函建議被告更改工法，於87年10月
    26日再度發函反應，卻不為被告所接受而仍要求原告依據原
    施工法施工，後在造成房屋嚴重龜裂民眾抗爭下，被告始變
    更設計改採反循環椿施工法，而民眾房屋即未進一步損害。
    故原告既已於施工前函告被告原定施工工法可能造成損害而
    建議更換工法，卻不為被告所接受，致造成房屋龜裂、民眾
    抗爭，而使工期延誤，此自屬於可歸責於被告之事由甚明。
(三)、原告得請求展延工期內所增加支出費用之法律依據：
１、按如於工期展延衍生出承包商新增管理費用，性質上係屬承
    攬報酬之一部份，是依民法第491條第1項「如依情形，非受
    報酬，即不為完成工作者，視為允與報酬」此一擬制報酬之
    規定，倘因非可歸責於承攬人之事由造成工期延長，致承攬
    人增加管理費用等支出，定作人自應就此部分費用另計報酬
    給付予承攬人，方屬適法。
２、再按「因可歸責於債務人之事由，致為不完全給付者，債權
    人得依關於給付遲延或給付不能之規定行使其權利」、「因
    不完全給付而生前項以外之損害者，債權人並得請求賠償。
    」、又「債務人遲延者，債權人得請求其賠償因遲延所生之
    損害」、「前項債務人，在遲延中，對於不可抗力而生之損
    害，亦應負責。」民法第227條第1、2項及第231條第1項、
    第2項分別定有明文。依本工程合約書附件公路工程施工說
    明書總則4．1條規定（附件二）「凡工程所使用之土地，由
    本局於該工程開工前提供之，其地界由本局指定。工程用地
    之地上物及地下管線之清除及拆遷，除合約另有規定外概由
    本局負責。」，是足知，被告依約負有於開工前提供施工用
    地予原告並清除施工用地範圍內施工障礙物之協力義務，茍
    被告未依約於開工前提供施工用地及排除其上障礙，亦應構
    成債務不履行之不完全給付。
３、再按民法第227條之2第1項規定：「契約成立後，情事變更
    ，非當時所得預料，而依其原有效果顯失公平者當事人得
    聲請法院增、減其給付或變更其他原有之效果。」，該條所
    規定之「非當時所得預料」，在工程契約上，應指該情事變
    更情況，非承包商於締約時所能預見之風險，或承包商於締
    約時雖可預見，然其無法採取合理防止損失、損害之發生，
    致其損害超越所欲期可期待之範圍者而言。本契約因不可歸
    責於原告之事由致應展延工期長達1601日，幾為原契約工期
    之二倍，而原告於投標當時，自無從預見本工程將發生不可
    歸責於原告之工程用地阻礙問題等情事，亦無從預見本工程
    將延長如此之久，此顯已超過一般有經驗之承包商於投標時
    所得合理預見之情況，故原告自得援引「情事變更原則」請
    求增加給付。
(四)、本件工程因展延工期，導致原告管理及成本費用皆超出原估
    計，致蒙受重大損失，爰將原告因工期展延增加支出項目、
    費用並所受損失，共計118,846,017元，各項目及金額析述
    如下：
１、增加支出外籍勞工費用，合計16,674,208元：
(1)、本案外籍勞工費用部份，原告僅請求自89年12月至91年11月
    底止，因工期展延所增加支出之外勞人員薪資、就業安定費
    及伙食費用共16,674,208元。
(2)、查本工程屬於國家重大經濟建設，原告依法申請外勞入境，
    而外勞引進時即指定使用於系爭工程，受有外勞不得轉換雇
    主及工作之法令限制，故被告自無可能任意將其他工程之外
    勞挪用於系爭工程。
(3)、公共工程委員會鑑定意見（以下稱「鑑定意見」）第二、４
    點雖認：「屬原告管理範疇，與被告無涉，請求無理由。」
    惟系爭工程原訂工期為850天，然工期展延長達1,648天，超
    出原訂工期近二倍之多，是此部分顯然並非原告於締約當時
    所得預料，此部份之風險由原告全數承擔，顯非合理。
２、增加支出保證手續費，共計2,101,336元：
    承攬人因展延工期必須展延履約保證期限所增加之履約保證
    手續費，為承攬人因展延工期所必須增加之費用。而系爭工
    程因被告未盡協力義務，致工期一再展延，原告原可按預定
    工程進度領回之工程履約保證金其取回時間因而延宕，則原
    告因此多支出的銀行保證手續費用，被告自須給付之，此部
    分費用共計為2,101,336元，包含履約保證手續費1,102,724
    元及保留款保證手續費998,612元。
３、增加支出辦公室、鋼筋場及梁地租金費用，共計451,500元
    ：
(1)、按本項工程項目單價分析表說明5有關預力梁工作場地由承
    商自覓不另計價之規定，係指本工程於「原定工期」內所需
    之預力梁工作場地由承商自覓，不另給價。然本案因不可歸
    責於原告之工期遲延，致原告須額外續租鋼筋場及梁地等場
    地，而須支出額外的租金，此為原告因展延工期所生之費用
    ，自應由被告負擔之。
(2)、鑑定意見第二、３點亦認：「此項（銀行保證手續費及樑地
    租金）確實會因工期展延而增加費用，應由原告檢具支出證
    明，宜請被告確認後給付」，是被告自應核實給付。
４、增加支出「利潤及管理費」費用，共計77,820,666元：
(1)、工期展延期間原告仍須支出相關之行政管理費用且受有利潤
    損失，而依工程會、工程仲裁案件及法院實務，應以「比例
    法」計算本工程之管理費及利潤。此部分依契約原編列單價
    ，並依展延工期天數佔原契約天數比例，計算此部分費用為
    77,820,666元。（計算式：41,316,406÷850×1,601=77,
    820,666）
(2)、鑑定意見第二、６點認：「…展延工期1,605天（原契約工
    期為850日曆天）係非可歸責於原告之因素使然，故宜予補
    償，應由原告提出支出憑證，經被告確認屬工期展延所導致
    原合約給付以外之費用，給予合理之補償」等情。惟按「當
    事人已證明受有損害而不能證明其數額或證明顯有重大困難
    者，法院應審酌一切情況，依所得心證定其數額。」民事訴
    訟法第222條第2項定有明文。目前仲裁實務上就關於工期展
    延增加管理費用之爭議，多採合約單價比例法為計算基準。
５、增加支出環保、安衛及交通維持費用，共計12,382,695元：
    系爭工程因被告因素所導致之停工期間，該期間原告依約仍
    需維護施工地段之環境品質、安全衛生及維持交通，故原告
    因此而增加支出環保、安衛、品管、交通維持等費用，依上
    開說明，請准予採用原告所主張工程仲裁實務所採認之合約
    單價比例法，計給此部分費用。爰依契約原編列單價，以展
    延工期天數佔原契約天數比例計算，則增加支出之環保、安
    衛、及交通維持費用為12,382,695元（計算式：6,574,198
    ÷850×1601=12,382,695）
６、增加品管工程師費用，共計2,297,400元：
(1)、品管工程師從工程開工至全部完工為止，皆需一直駐守在工
    地執行品質管制，而原契約就品管工程師所編列之費用，其
    工期係以30個月來計算。鑑定意見第二、１亦點認：「宜由
    原告提出支出憑證，經被告審查確認為合約規定30 個月以
    外的費用，核實支付。」
(2)、查系爭工程開工時原告向被告申報由吳義德擔任品管工程師
    迄94年1月29日完工後，原告方請求被告解除吳義德之品管
    工程師職務，而自89年10月迄94年1月，原告支付吳義德之
    薪資費用共計為2,188,000元。又此部分係屬工程報酬之一
    部，依法須加計5%之營業稅，則加計營業稅後，被告應給付
    金額計2,188,000×1.05＝2,297,400元。
７、增加混擬土拌合廠設備費，共計2,873,406元：
(1)、按原契約所編列之混擬土拌合廠設備費，係上述設備於原契
    約工期850天內攤提折舊之費用。
(2)、依鑑定意見第二、２點表示：「宜由被告釐清原合約支付內
    涵，再由原告提出支出憑證，經被告審查確認，核實支付」
    。查依被告提出之「混凝土拌合廠設備費」單價分析表，除
    「場地拆除復舊費乙式」乙項與工期延長無涉外，其餘皆會
    隨著工期時間增長而增加支出或有設備折舊之情況發生，爰
    扣除「場地拆除復舊費乙式」乙項，就其餘部分請求按工期
    增加天數與原合約天數比例計算工期增加期間支出之費用為
    2,736,577元（計算式：（1,800,000(預算編列單價)－
    40,000(預算編列場地拆除復舊費單價))×（1,485,919(合
    約編列單價)/1,800,000(預算編列單價)）×（1601(契約
    外增加天數)/850(原合約天數)）＝2,736,577 元。又此部
    分係屬工程報酬之一部，依法須加計5%之營業稅，則加計營
    業稅後，被告應給付金額計2,376,577×1.05＝2,873,406元
    。
(3)、關於「混凝土拌合廠設備費」，經原告依被告所提該項目單
    價分析表所列系爭工程所須之設備需求向奕瑞實業有限公司
    訪價，依其報價如設置符合系爭工程設備需求之全新混凝土
    拌合廠設備（堪用十年計）所須費用為680萬元，而對照被
    告該項目所編列費用僅180萬元，是可知，該項目被告編列
    單價顯不足以建置一座混凝土拌合廠設備，足證被告編列費
    用僅係給付折舊費用。
８、增加施工便橋及便道維護費，共計4,244,806元：
(1)、按原契約所編列之施工便橋及便道維護費，係該施工便橋及
    便道於原契約工期850天內予以維護並攤提折舊之費用。
(2)、依鑑定意見認此部分應釐清原合約費用編列內涵後再為計算
    ，參諸被告提出之「施工便橋及便道維護費」單價分析表，
    除「填土及填級配乙式」及「堤防開挖及修復乙式」二項與
    工期延長無涉外，其餘皆會隨著工期時間增長而增加支出或
    有設備折舊之情況發生，爰扣除「填土及填級配乙式」及「
    堤防開挖及修復乙式」二項，就其餘部分請求按工期增加天
    數與原合約天數比例計算工期增加期間支出之費用為4,042,
    672元（計算式：（2,900,000(預算編列單價)－100,000(預
    算編列填土及填級配單價)－200,000(預算編列堤防開挖及
    修復單價))×（2,393,981(合約編列單價)/2,900,000(預
    算編列單價)）×（1601(契約外增加天數)/850(原合約天
    數)）＝4,042, 672元）。又此部分係屬工程報酬之一部，
    依法須加計5%之營業稅，則加計營業稅後，被告應給付金額
    計4,042,672×1.05＝4,244,806元。
(3)、被告該項目編列之「施工便橋設備費乙式」價錢為2,30萬元
    ，經原告提供系爭工程設置施工便橋設備之工程圖說向利陽
    工程行訪價，依其報價如購置符合系爭工程需求之鋼便橋設
    備所需費用至少7,867,532元。足證，被告所編列費用係折
    舊攤提費用而非購置設備費用，是原告請求依工期展延天數
    與原合約天數比例調整給付，應無不合。況系爭工程增加工
    期計4年6個月，參諸利陽工程行報價單所載以租用方式計費
    之標準，如原告租用系爭工程施工便橋所需設備，則於工期
    展延期間至少需增加支出租金費用為4,560,000元。原告請
    求按工期增加天數與原合約天數比例計算工期增加期間應付
    費用計4, 244,806元，應屬合理。
(4)、又查，該項目編列之「砂包防洪設施乙式」費用，係供原合
    約工期內颱風季節購置砂包防洪使用，該砂包防洪設備並無
    法重複使用，屬消耗性設備，於每次颱風季節汛期過後，即
    須重新購置，是被告自應重新調整增加給付。
(五)、對被告抗辯所為陳述：
１、被告主張依台灣省交通處公路局工程投標補充須知第15條規
    定，原告不得主張一式計價之費用云云。然查，該規定係適
    用在原契約（即原定工期）之情形下，不論工程數量是否有
    增減，一式計價之項目，除了保險費及安衛相關費用外，均
    依原合約單價給付之規定。而對於展延工期所增加之費用，
    原契約就此並無任何明文約定。就原合約工期「外」之管理
    成本及費用，不僅不在原合約所約定範圍，亦顯已超過一般
    有經驗之承包商於投標時所得合理預見之情況，是原告自亦
    得援引「情事變更原則」請求增加給付。
２、原告雖於第9、10次展延工期時，簽立展延工期不要求賠償
    之切結書，然原告依情事變更原則係請求展延工期之「補償
    」，為切結書條款所稱「賠償」效力所不及，此亦為本案件
    經行政院公共工程委員會調解時，調解委員之意見所採。況
    原告之所以簽立系爭切結書，係因被告以原告若不簽立切結
    書，即不同意展延工期之條件，迫使原告在工期壓力之現實
    下，不得不簽立之，故該切結書之內容實有顯失公平之情形
    ，應屬無效。
３、就系爭工程第6、9、10、11、12、13次之工期展延，被告所
    標示之影響節點及影響範圍並不實在，顯然低估其影響範圍
    。查本工程自開工以來，即有用地取得、桿線遷移、民房拆
    除、既成道路補償、變更設計及居民抗爭等問題，諸項問題
    均是逐件突破解決，因上開不確定因素及不確定的解決時間
    ，導致原施工網狀圖無法辦理修正而據以施工，故原告只能
    依據實際情形，採斷續式及跳躍式施工。因此本工程在所有
    問題未全面解決可順利施工時，所有工程節點均已變成施工
    要徑，亦即可施工處，便即行施工，故絕非如被告所言本件
    有爭執遲延完工之工程，僅佔整體工程之百分之5.94，影響
    範圍甚微云云。尚且，被告之所以准予展延工期，係依本工
    程契約第6條第4項第2款之規定，即該展延事由係不可歸責
    於廠商（即原告）之故，而被告核定展延多少天數，係以施
    工網狀圖之施工要徑分析該展延事由影響本工程之進度若干
    ，尚需多少施工時程施作，而核算出准予展延之天數。原告
    主張計算因受第6、9、10、11、12、13次工期展延之事由所
    影響而不能施作之工程範圍，應以各期工程款請款金額與完
    成金額比較所佔之百分比來瞭解，蓋工程估驗款係依據可施
    工部份實際完成數量所計算出之金額。而原告於契約原工期
    內所完成之工程金額，即第1至46期（87年4月1日至89年7月
    29日）估驗款合計為205,988,241元，佔結算金額476,060,
    977元之43％（000000000÷000000000≒43%），是在原定工
    期內原告可施作之工程範圍僅佔本工程之43%，故受系爭工
    期展延事由影響致原告不能施作之工程範圍即高達57%，此
    已遠超過一般有經驗之承包商在投標時所能預見之程度。
(六)、並聲明：被告應給付原告118,846,017元暨自起訴狀送達翌
    日起，至清償日止按年息百分之五計算之利息。願供擔保請
    准宣告假執行。
二、被告則抗辯以：
(一)、系爭工程展延工期係不可歸責於被告：
１、第6次展延工期桿線未遷部分：系爭工程為舊有台十七線道
    路拓寬工程，路旁即有電力、電信桿線及電信地下纜線，在
    道路拓寬時，如有阻礙施工即需辦理遷移並恢復原有功能，
    原告必須先將拓寬厚道路旁之之側溝、箱涵等構造物施作完
    成，電力電信機關始能配合將阻礙後續工程之桿線及地下電
    纜遷移至拓寬後之道路外，此部分係因原告未將該部分之構
    造物施作完成，電力、電信機關無法配合將桿線、地下纜線
    遷移，始影響原告之後續施工，乃可歸責於原告之事由。
２、成龍公墓未遷部分：口湖鄉成龍公墓，係屬雲林縣政府管轄
    ，被告於87、88年間總計撥款補助2761萬7000元，然雲林縣
    政府及口湖鄉公所卻無故拖延，慮及施工安全及民間習俗，
    亦不宜強制剷除，則被告實已盡最大之努力辦理墳墓遷移事
    宜，對於權責機關延不履行被告亦深感無奈。
３、民眾抗爭部分：原告主張民眾抗爭應係指87年10月12日疑因
    基椿施作時造成民房龜裂，始引起百姓抗爭，阻礙施工。惟
    此乃因原告於當日施打基椿時，未切實依核定之「基椿施工
    計畫書」所致，被告為平息民怨，尚先行代墊房屋龜裂鑑定
    費及補償費，合計235萬5673元，方使工程順利進行，原告
    主張顯無理由。
(二)、原告並無請求因展延工期所增加支出費用及損害之法律上依
    據：
１、按民法第227條、第231條不完全給付、給付遲延之損害賠償
    ，係規範「債務人」就債之給付有可歸責事由時之賠償責任
    。而於承攬契約中，定作人於承攬契約就工作給付之受領為
    債權人而非債務人，原告依不完全履行責任請求被告賠償，
    顯屬無據。
２、民法第491條之適用要件為：I雙方自始未依民法第490 條
    第1項為報酬之約定；II一方為他方完成「一定之工作」。
    本件兩造既定有工程合約，何需依上開規定「視為」允予報
    酬？又何來未定報酬額？況原告於系爭工程原約定項目外，
    並未為要求被告額外完成任何工作，亦與民法第491條規定
    之要件不合，自無該條項之適用。
３、原告所請求之第6次（0.69％）、第9次（0.64％）、第10次
    （3.85％）、第11次（0.4％）、第12次（0.27％）、第13
    次（0.09％）工期展延，影響之金額及工項百分比共計5.94
    %（詳被告96年5月28日民事答辯二狀，附件一、二），影響
    範圍極狹，實無民法第227條之2規定之「依原有效果顯失公
    平」之情形。縱認展延之工期較原定工期超出甚多，原告因
    而受有損失，惟被告亦同時受有未能按原定工期受領工作物
    之損失，是兩造既同因工期之展延當時無法預料之損失，任
    何一方即無依民法第227條之2請求法院增加給付之餘地，而
    應有所退讓、調整契約效果，以共同分擔此一情事變更之影
    響。是被告即核准給予原告1605天（答辯狀誤載為1601天）
    之工期，放棄依限受領工作物之權利及免除原告1605天之逾
    期違約金，則原告即應擔負展延工期間成本之增加，始符契
    約及民法第227條之2之立法精神。
４、鑑定意見認為「因工期展延對工程影響範圍及金額之認定，
    相較於計價明細表所顯示之計價金額，差異甚遠，必須再檢
    討其合理性」云云（鑑定書第8頁）。然此乃計算基礎不同
    所得之差異，就原告所請求之第6、9、10、11、12、13次工
    期展延，所影響之金額及工項百分比，監造單位「中升工程
    顧問股份有限公司」已提出「道路平面及縱斷面圖」足供鈞
    院參酌，影響之金額及工項百分比共計5.94 %，影響範圍極
    狹。
(三)、原告已出具切結書，不得再行請求第9、10次展延工期之賠
    償：
１、原告曾分別於91年8月13日及92年1月28日，出具切結書，表
    明「…有關該工程第九次（第十次）工期展延案核准之工期
    ，本公司同意不據此要求賠償」，則原告既出具切結書表明
    拋棄該二次工期展延所有相關賠償，被告因而同意准予展延
    工期843天，即無自行曲解文意、復行起訴請求之理。
２、原告雖主張切結書僅謂「賠償」，不及於「補償」。但此僅
    為單純且片面之文義解釋，實與兩造之真意不符。如果真如
    原告所述，受被告機關壓迫，才不得已簽立切結書，本件工
    程展延工期十餘次，為何僅有第9次及第10次簽有切結書？
３、原告復稱是為了不想進行違約金訴訟，而被迫簽立切結書，
    但由事後原告提出本件訴訟之情形可知，其請求金額高達1
    億餘元，所謂不想進行訴訟云云，實屬虛偽。
４、原告其實對於系爭切結書的法律效果，知之甚詳。詎料，原
    告卻以簽立切結書的方式，換取被告展延工期之承諾，如今
    卻反口主張簽立切結書「顯失公平」，更非合理。
(四)、就原告請求之項目及費用答辯如下：
１、外籍勞工費用：原告所請求之6次工期展延，總影響之工進
    僅5.94%，原告於展延工期期間支出之費用大部分都是為了
    完成未受展延因素影響，卻未於預定進度內完成之工程項目
    ，該費用實與展延工期無必然關係。又鑑定意見第6頁明確
    表示：「本項係屬各給付項目費用中的人力費用部分，不論
    聘用台籍勞工或外籍勞工，其費用均屬人工費用，不應單獨
    列項討論。本案合約並未指定使用外籍勞工或台籍勞工，原
    告選擇引進外籍勞工，應屬其成本考量，引進後的風險應由
    其自行承擔」，原告請求因工期展延支出之外勞人員費用，
    顯然無據。
２、銀行保證手續費：按工程履約証金之發回，係依原告之工程
    進度給予。原告主張退履約保證金日期，僅是依原合約工期
    依四期平均分配進度，如本工程均未停工，實際工程進度不
    可能依原合約工期平均分配。原告以自己概估之履約進度做
    為計算依據，顯然無稽。蓋原告如何証明自己於該期間內一
    定會完成預估之進度？原告截至原定完工日期89年7月31日
    ，尚有51.36%未施作，其既無法如期完成預估之進度，被告
    自無法退還履約保證金。
３、增加辦公室、鋼筋場及梁地租金：原告所請求之6次工期展
    延總影響工進僅5.94 %，已如上述。再按系爭工程契約附件
    「台灣省交通處公路局工程投標補充說明」（下稱「補充說
    明」）第15條規定，「無論工程數量增減與否，合約詳細價
    目單工作項目列為『一式』者，除「保險費」、「安衛、環
    保設施及管理維護費」、「其他交通設施及管理維護費」、
    「其他安衛設施及管理維護費」、「其他環保設施及管理維
    護費」按下列辦法處理外，其餘概按合約單價給付，不予變
    更或增減」，單價分析表第31頁、工程項目「68預力梁工作
    場整地費」之單位即為一式，亦非補充說明第15條所列項目
    ，則不論原告實做數量為何，被告皆按單價分析表內所列之
    金額給付。又該項工程項目單價分析表說明5.尚載明「預力
    梁工作場地由承商自覓，不另計價」，是預力梁場地之租金
    兩造本即特別約定不另給付，縱使工期增加，原告亦不得另
    行請求。且依91年12月下半月報表，最後一支吊梁時間為91
    年12月19日施作高架橋A2~P25橋墩吊梁，則自92年1月起即
    無承租土地作為預力梁場之必要。
４、利潤及管理費：
(1)、「利潤及管理費」係以「一式」計價，依上開補充說明第15
    條規定，不論原告實做數量為何，被告僅皆按單價分析表內
    所列之金額給付。又本項費用係依系爭工程設計圖說完成工
    項之結算總金額加計15%給付，即以工程之施作數量為比例
    計算基礎，與工期長短無關。
(2)、鑑定報告雖稱：「『（利潤及）管理費』部分應依據本案最
    終工期展延應補償費用乘以10％」等語。然而，依照公共工
    程委員會一貫之鑑定意旨，即使應予補償原告因展延工期所
    受之損失，亦應由原告提出支出憑證，經被告確認後再給予
    合理的補償。然原告迄今仍未提出支付憑證供被告核對，自
    無從計算其利潤為何。
５、環保、安衛、及交通維持費：
(1)、依上開補充說明第15條第2項規定「(二)「安衛、環保設施及
    管理維護費」、「其他交通設施及管理維護費」、「其他安
    衛設施及管理維護費」、「其他環保設施及管理維護費」等
    四項工程項目經費，如屬甲方因素而『全面停工』之工程，
    承包商向本局提出申請按實際停工路段或工程數量以及實際
    停工工期之比例調整給付，其他原因概不調整」，對於本項
    費用既有特別約定，兩造即應受其拘束。本工程1605天均為
    工期展延，不符首揭規定「全面停工」之要件，被告自無依
    展延工期比例調整本項給付之理。
(2)、鑑定意見雖稱「工程實務上，或依一般工程編列預算之慣例
    ：此類費用約佔該項目總額不超出20％為上限，可以此比例
    計算出每日費用，乘以展延工期，作為補償金額」。然而，
    鑑定報告亦稱就工期展延案件，並無所謂之工程慣例計算式
    可供參考，以往雖有依比例計算之案例，亦屬爭議雙方合意
    之結果，並非工程業界供同遵循之慣例。
６、品管工程師費用：「品管工程師費用」係以「一式」計價，
    無論工程數量增減與否，概按合約單價給付，不予變更或增
    減，原告自不得請求增加給付。
７、混凝土拌合廠設備費：
(1)、按「混凝土拌合廠設備費」係以「一式」計價，無論工程數
    量增減與否，概按合約單價給付，不予變更或增減，原告自
    不得請求增加給付。
(2)、再依據單價分析表可知，關於「混凝土拌合廠設備費」之細
    目共可分成「進料皮帶輸送機」、「骨材桶量斗」、「電路
    控制系統」、「水計量桶」、「水塔」、「振動機」、「捲
    場地及升降機」、「水泥儲槽」、「場地租金」、「混凝土
    運拌車」、「場地拆除復舊費」、「整地及其他基礎設施」
    、「拌合機」及「其他」共14項，分別就拌合廠所需之設備
    逐一要求規格、數量並計價，並非原告所稱「租用」一個專
    用拌合廠所需之費用。被告均以「堪用品」的標準一次性給
    付，並非購買新品，亦無折舊攤提的問題。
(3)、再查，系爭工程契約總價4億9989萬865元，此即為原告承攬
    本件工程之報酬，原告應依圖說及契約之規定，於期限內完
    成工作，除非有增減數量或新增工作項目之情形（如系爭契
    約第10條），否則即按原訂之契約金額給付。單價分析表作
    為契約附件，兩造當事人均應受其拘束，自不得事後復爭執
    個別單價過低。原告抗辯依該單價分析表所編列之180萬元
    ，不足以建置一個拌合廠，但原告既以上開總價承攬本件工
    程，簽約前亦有閱覽過該單價分析表，單價即應由原告自行
    審酌，不應事後復主張單價過低。
(4)、依據鑑定意見第6頁表示：本項費用並非設備攤提折舊之費
    用，且通常設備折舊及運輸等費用都已經包含在混凝土的材
    料單價中，原告不得逕依展延工期之比例計算「混凝土拌合
    廠設備費」之費用。如原告在工程展延期間確實另行支出「
    混凝土拌合廠設備費」，應由原告檢具支出證明，由被告確
    認後給付。
８、施工便橋及便道維護費：
(1)、由「單價分析表」之記載可知，「施工便橋及便道維護費」
    之細目共有「填土及填級配」、「堤防開挖及修護」、「施
    工便橋設施費」、「施工便橋及便道維護費」、「砂包防洪
    設施」共5項，其中僅「施工便橋及便道維護維護費」乙項
    因工期展延或有增加支出之必要，餘者均屬一次性之施作費
    用。
(2)、況原告是按展延工期之比例請求該項費用，似與「折舊」無
    關，原告至少應提出「折舊」之計算式為何，說明該便橋於
    原訂工程結束時之殘餘價值為何，因展延工期而減少多少？
(3)、縱使原告確實因工程展延而增加本項費用之支出，依鑑定意
    見，亦應檢附監造單位確認之施工日報表紀錄及支付憑證。
(五)、並聲明：原告之訴駁回。如受不利判決，願供擔保請准宣告
    假執行。
三、兩造不爭執之事項：
(一)、兩造於87年3月5日締約，由原告承攬「西濱快速公路WH63-1
    （111K+580-113K+320）金湖至水井段高架橋」工程，工程
    總價4億9989萬865元（如有增減，按照實際驗收數量結算）
    ，工期850日曆天，原告於87年4月1日開工，原應於89年7月
    29日完工。
(二)、系爭工程展延工期13次，共計1648天。延展工期後預定完工
    日期為94年1月31日，原告於94年1月29日完工，於94年11月
    7 日驗收。
(三)、系爭工程13次展延工期中第6次、第9次、第10次、第11次、
    第12次及第13次展延之事由及天數，如原告民事準備書(二)狀
    之附表所示，本案原告係請求第6、9、10、11、12、13次展
    延工期1605日（起訴狀誤載為1601日）所增加支出之費用。
(四)、原告於91年8月13日及92年1月28日出具切結書表明「…有關
    該工程第九次（第十次）工期展延案核准之工期，本公司同
    意不據此要求賠償」。
四、兩造爭執要點：
(一)、系爭工程第6、9、10、11、12、13次展延工期係可歸責於何
    造？或不可歸責於兩造？
(二)、原告得請求被告給付因延展工期所增加支出之法律依據為何
    ？
(三)、原告是否仍得請求第9、10次展延工期之賠償？
(四)、原告所得請求之各項目費用數額為何？
五、本院之判斷：
(一)、系爭工程第6、9、10、11、12、13次展延工期之原因，分述
    如下：
１、第6次展延工期71日部分：
(1)、第6次展延工期之原因為：一因112K+400右側村民李泰陳情
    其所有房屋補償費偏低，經查估公司於87年12月6日現場重
    新補查估後，才允諾部分房舍先行拆除。二因成龍村路段地
    上有電力及電線桿線、地下有電信纜線，因電力桿線拖延至
    88年1月13日才遷移完畢，影響工程等情，為兩造所不爭執
    ，並有第6次工程期限變更報告可參。
(2)、依本工程合約書附件公路工程施工說明書總則4．1條規定（
    附件二）：「凡工程所使用之土地，由本局於該工程開工前
    提供之，其地界由本局指定。工程用地之地上物及地下管線
    之清除及拆遷，除合約另有規定外概由本局負責。」，足知
    ，被告依約負有於開工前提供施工用地予原告並清除施工用
    地範圍內施工障礙物之協力義務。再按，興建工程之首要乃
    用地之取得，用地上如有糾紛或有其他單位施工致無從進場
    施作，工程施作必受影響，故用地之提供亦為定作人協力義
    務之一。查系爭工程為公路工程，被告為政府機關，負有提
    供工程用地之協力義務，縱然被告無法提供工程用地之原因
    為與相關單位間協調不力等因素，均應認係被告在用地提供
    上未充分排除可能之障礙或未事先為完整之規劃，而屬可歸
    責於被告之事由方屬公允。
(3)、被告雖抗辯係因原告未先將拓寬後道路旁之構造物施作完成
    ，致無法遷移桿線云云。惟若因可歸責於原告之事由致工程
    延宕，被告當無准予展延工期之理。再參之第6次工程期限
    變更報告（原證21）原因三載明：施工網狀圖主路徑節點
    最遲應於開工後65日開始，因電桿問題遲至88.1.13才完
    成遷移，為開工後第288日，展延工期為288-65＝223日，但
    因承商（即原告）節點拌合廠原設置地點低窪，87年6 月
    豪雨致拌合廠淹水…，新拌合廠至87.9.25才正式完成出料
    ，為開工後第178日，工期178-50＝128日不可計入工期展延
    ，因此計算展延工期應為223-128＝95日，又開工後因颱風
    因素以展延24天，因此計算應展延為95-24＝71日，擬同意
    展延工期71日等語。可見，第6次展延工期乃因被告未能協
    調電信單位配合於開工後65日前完成桿線遷移，於節點預
    定之時程提供工程用地，自屬可歸責於被告之事由而展延工
    期。
２、第9、10次分別展延工期321日、522日部分：
(1)、第9次展延工期之原因為：一工程開工以來遭地主李篇及成
    龍村村民以全套管基樁施工，疑似造成房屋龜裂為由，而阻
    礙高架橋（P1-13）橋墩全套管施工。二地主李篇以既成道
    路未補償為由，阻礙橋樑施工，後因雲林縣政府通知發放既
    成道路補償金，李篇方不再阻擾施作等情。第10次展延工程
    之原因為：遭地主吳天榮以訴外人天太營造預力梁場租金未
    結為由、地主李欽煥以用地及地上物補償發放不公為由阻擾
    施工511天，及因颱風來襲無法施工6天、因配合春節維持交
    通行車順暢停工5天，合計522天等情。均為兩造所不爭執，
    並有第9、10次工程期限變更報告可參。
(2)、查9、10次展延工期，除因颱風因素無法施工6日、春節配合
    交通維持停工5日外，其餘停工原因均係民眾抗爭阻撓被告
    施工，為兩造所無法預期。兩造亦無法舉證證明施工造成房
    屋龜裂之原因係原告施工有缺失，或被告原定之工法不適宜
    所致？又地主吳天榮因訴外人天太營造預力樑租金未結阻擾
    施工，乃因第三人之因素所致，為兩造所無法預先排除；地
    主李篇、李欽煥以補償金發放不公等問題阻撓施工，亦非因
    被告未依法徵收工程用地，而係雙方對於徵收補償之金額、
    範圍有所爭議，乃在工程進行中仍加以阻撓施工，故均應屬
    不可歸責於兩造之事由而展延工期。
(3)、被告雖抗辯：民眾抗爭應係指87年10月12日疑因基椿施作時
    造成民房龜裂，始引起百姓抗爭，阻礙施工，此乃因原告於
    當日施打基椿時，未切實依核定之「基椿施工計畫書」所致
    云云。惟查，原告依被告核定之施工計畫書施作後發現原定
    基椿施工法容易引起建築物龜裂的發生，故於87年10月19日
    即發函建議被告更改工法，於87年10月26日再度發函反應等
    情，原告公司函文可參（原證17、18），被告空言抗辯原告
    乃未切實依施工計畫書施工云云，卻未能提出任何證據加以
    說明，自難信為真實。
３、第11次分別展延工期160日部分：
(1)、第11次展延工期之原因乃成龍公墓無主墳墓未遷移，致工程
    起點111K+580至+780段主線左側快車道及左側側車道無法施
    作，該墳墓至92年5月5日始遷移完成等情為兩造所不爭執，
    並有第11次工程期限變更報告可參。
(2)、查系爭工程必須使用到口湖鄉成龍公墓區之土地，當為被告
    在工程規劃階段早已知悉之事實，被告理應於開工前妥為處
    理。被告雖抗辯因雲林縣政府及口湖鄉公所未盡速將墳墓遷
    移云云，惟此部份，本屬於被告與其他機關間的協調問題，
    無礙於被告未依工程進度提供用地義務之認定，故第11次展
    延工期當屬可歸責於被告之事由所致。
４、第12次展延工期466日部分：
(1)、第12次展延工期乃因成龍公墓路段台電公司埋設地下管線架
    空桿線未遷移、居民李水樹房屋龜裂問題未解決、地主李象
    土地通道問題未解決，乃自92年8月20日起停工迄93年5月28
    日復工，免計工期282日、所需施工天數184日，合計展延工
    期466日等情。為兩造所不爭執，並有第12次工程期限變更
    報告可參.。
(2)、查成龍公墓路段台電公司埋設地下管線架空桿線未遷移部分
    ，乃被告與台電公司協調不力，致未能如期提供工程用地，
    當屬可歸責於被告之原因。其餘因民眾抗爭阻撓工程進行部
    分，應屬不可歸責於兩造之事由而展延工期。
５、第13次展延工期65日部分：
    此次展延工期乃疑因工程造成房屋龜裂遭地主阻擾施工乙節
    ，為兩造所不爭執，並有第13次工程期限變更報告可參。民
    眾抗爭阻撓工程進行部分，應屬不可歸責於兩造之事由而展
    延工期。
７、綜上可知，第6、9、10、11、12、13次展延工期之原因，或
    可歸責於被告，或不可歸責於兩造，然均非有可歸責於原告
    之事由而展延工期之情形。
(二)、原告得請求展延工期內所增加支出費用之法律依據：
１、按民法第227條之2規定：「契約成立後，情事變更，非當時
    所得預料，而依其原有效果顯失公平者，當事人得聲請法院
    增、減其給付或變更其他原有之效果」，乃係法律對於情事
    變更適用之原則。該條所規定之「非當時所得預料」，在工
    程契約上，應指該情事變更情況，非承包商於締約時所能預
    見之風險，或承包商於締約時雖可預見，然其無法採取合理
    防止損失、損害之發生，致其損害超越所預期可期待之範圍
    者而言。查系爭工程展延工期長達1648日，幾為原契約工期
    850日曆天之二倍，而原告於投標當時，自無從預見本工程
    將發生不可歸責於原告之工程用地取得、民眾抗爭阻擾施工
    等情事，亦無從預見本工程將延長如此之久，此顯已超過一
    般有經驗之承包商於投標時所得合理預見之情況。從而，就
    展延工期之管理成本及費用，不僅不在原合約所約定範圍，
    亦顯已超過一般有經驗之承包商於投標時所得合理預見之情
    況，是原告自得援引「情事變更原則」請求增加給付。
２、再按「因可歸責於債務人之事由，致為不完全給付者，債權
    人得依關於給付遲延或給付不能之規定行使其權利」「因不
    完全給付而生前項以外之損害者，債權人並得請求賠償。」
    「債務人遲延者，債權人得請求其賠償因遲延所生之損害」
    民法第227條第1、2項及第231條第1項分別定有明文。查系
    爭工程第6、11次展延工期均係可歸責於被告，第12次展延
    工期則部分可歸責於被告等情，已如前述。原告受有增加支
    出之損害，亦得依上開規定請求賠償。
３、末按，承攬者，為當事人約定，一方為他方完成一定之工作
    ，他方俟工作完成，給付報酬之契約。約定由承攬人供給材
    料者，其材料之價額，推定為報酬之一部；如非受報酬，即
    不為完成其工作者，視為允與報酬；未定報酬額者，按照價
    目表所訂給付之，無價目表者，按照習慣給付，分別為民法
    第490條、第491條規定所明揭。查原告為營利事業，並為專
    業營造廠商，以施作工程賺取承攬報酬為業，自不可能無償
    為被告完成任何工作，而負擔鉅額之成本與費用。系爭工程
    展延工期，均非可歸責於原告之事由，已如前述，則就該等
    期間合約項目下之費用，若非受有報酬，原告自不可能為被
    告施作。從而，依前揭民法第491條規定，自應視為被告允
    與報酬，原告自得請求工期展延期間之系爭工程合約「一式
    」計價項目之費用（詳細得請求之範圍、金額如下述）。
(三)、原告於91年8月13日及92年1月28日出具切結書表明「…有關
    該工程第九次（第十次）工期展延案核准之工期，本公司同
    意不據此要求賠償」等情，自不得再請求因第9、10次展延
    工期所增加之費用。理由說明如下：
１、查第9、10次展延工期，因颱風因素無法施工6日、春節配合
    交通維持停工5日，其餘停工原因均係民眾抗爭阻撓被告施
    工，應屬不可歸責於兩造之事由乙節，業如上述。且原告對
    於曾出具上開切結書之事實並不爭執。
２、原告抗辯上開切結書係因被告以不同意展延工期之條件相迫
    致原告宥於工期壓力，逼不得已始簽立，故該切結書之內容
    實有顯失公平之情形，應屬無效云云。惟兩造於系爭工程進
    行中是否延長工期、延長工期日數如何決定，應係迭經磋商
    所為條件之交換。況原告乃承攬系爭高達四億多元工程之公
    司，難謂屬經濟之弱者，如認展延工期有理由，不應以拋棄
    上開權利為交換，自可循法律途徑解決，不得於表示拋棄該
    權利後，再指該意思表示無效。
３、再者，第9、10次分別展延工期達321、522日均係因民眾抗
    爭（颱風及春節配合交通部分僅佔11日）等不可歸責於兩造
    之事由所致。顯與原告提出之行政院公平交易委員會86年
    11月28日（86）公貳字第8605226-005號函所示：「說明：
    二…；惟如有【可歸責於主辦機關】，卻使交易雙方所負擔
    之風險顯不對等，而超過承包商可預期之完工風險，明顯減
    損營繕工程效能競爭，倘又未能就同一事件要求補償，則不
    排除涉有顯失公平之虞」之情形不符，自無從援引比附上開
    公平交易委員會之函示。
４、況系爭工程展延工期共計13次，原告僅針對第9、10次簽立
    切結書，其餘11次展延工期均未見原告簽立拋棄權利之切結
    。可見，被告並無「不出具棄權切結書函文，即不核定展延
    工期」之定型化作法。是被告給予原告展延工期之讓步，原
    告則同意拋棄因展延工期所生之賠償，應係各自基於自身利
    益衡量後所為之決定，原告主張上開切結書因顯失公平而無
    效，自不可取。
５、又原告主張上開切結書係載明「不據此要求賠償」，本案原
    告依情事變更原則係請求展延工期之「補償」，為切結書條
    款所稱「賠償」效力所不及云云；卻未能說明切結書所載「
    賠償」之範圍為何？況原告本案請求之金額高達118,846,
    017元，請求之項目多按展延工期比例計算之，而第9、10
    次展延工期時間分別為321、522日，合計達843日，佔本案
    請求展延工期之比例一半以上，如當初原告簽立切結書之用
    意不在表明願自行吸收第9、10次展延工期所額外衍生之費
    用，殊難想像，簽立上開切結書之目的為何？是原告抗辯上
    開切結書不及於因情事變更原則得請求之補償云云，僅係就
    切結書文字為片面之解釋，亦難採信。
６、綜上，系爭工程第9、10次展延工期期間分別自89年11月20
    日起展延工期321日曆天至90年10月6日，及自90年10月7日
    起展延522日曆天至92年3月12日，合計843日，原告已簽立
    切結書拋棄賠償之請求。是扣除第9、10次展延工期後，原
    告僅得依情事變更原則、不完全給付或民法第491條視為允
    與報酬之規定請求因第6、11、12、13次展延工期合計762日
    （71+160+466+65＝762）所增加支出之費用。
(四)、關於原告所得請求之項目、金額分述如下：
１、外籍勞工費用部分：原告主張因工期展延，增加支出之外勞
    人員薪資費用、就業安定費及伙食費用（自89年12月至91
    年11月底止）合計16,674,208元云云，雖提出費用統計表、
    勞委會聘僱許可及展延聘僱之函文、聘僱外國人名冊、薪資
    扣繳憑單、就業安定費收據、就食或折付代金支領單等證據
    為證。然查，本項係屬各給付項目費用中的人力費用部分，
    不論聘用台籍勞工或外籍勞工，其費用均屬人工費用，系爭
    工程合約並未指定使用外籍勞工或台籍勞工，原告選擇引進
    外籍勞工，應屬其成本考量，引進後的風險自應由原告承擔
    ，公共工程委員會鑑定報告亦同此意見。原告又未能舉證如
    使用本國勞工因工期延長將產生如何之損害，實難認原告此
    部分主張與延長工期間有必然之關係。是原告請求因工期展
    延支出之外勞人員費用，顯然無據，應予駁回。
２、增加支出保證手續費部分：
(1)、原告主張原可按預定工程進度領回之工程履約保證金因工期
    延長取回時間因而延宕，原告因此多支出的銀行保證手續費
    用共計為2,101,336元包含履約保證手續費1,102,724元及保
    留款保證手續費998,612元等情。被告則抗辯工程履約証金
    之發回，係依原告之工程進度給予，縱使本工程均未停工，
    實際工程進度亦不可能依原合約工期平均分配，原告以自己
    概估之履約進度做為計算依據，顯然無稽等語。
(2)、依原告所提出臺灣省各機關營繕工程投標須知及附件第23
    點前段載明：「履約保證金及差額保證金得於工程完成25%
    、50%、75%及正式驗收合格後，分4期各以百分之15%、20 %
    、25%及40%無息退還。」之約定，系爭工程如未發生延長工
    期之情事，原預定於850日曆天完工，原告理應於完工正式
    驗收合格後，得以取回全數履約保證金。被告抗辯原告未必
    得以於預定工期完工云云，純屬推測之詞，不可採信。原告
    因延長工期致無法於預定之時程內依各期比例領回履約保證
    金乙節，堪以認定。
(3)、查原告訴訟代理人於本院98年10月28日言詞辯論時表示：履
    約保證金是按照工程總價百分之十計算，須先繳付給被告，
    一般廠商不可能提出這麼大筆的現金，所以原告尋求銀行開
    立履約保證書，銀行則會要求提供擔保品及支付手續費，手
    續費因工期延長會增加等語。公共工程委員會鑑定意見亦認
    ：本項確實會因工期展延而增加費用，有鑑定報告（第6頁
    ）可參。原告履約保證金手續費因工期延長額外支出1,10
    2,724元乙節，有林錦賢會計師事務所函、明細表、應收保
    證款項沖銷備查卡、華南銀行收入傳票、華南銀行收據（見
    原證4、6）等證據在卷為憑，堪信為真實。又原告已放棄第
    9、10次展延工期所得請求之賠償，已如上述，是原告本案
    僅得請求展延工期762日所衍生之履約保證金手續費。依比
    例計算後原告得請求之金額為390,463元（元以下四捨五入
    ，計算式：1,102,724×762/2152＝390,463元，「2152」為
    原證6所列保證期間之總合，即327日+1年+6月+6月+6月+3月
    +6 月+6月+6月+6月+3月）＝327+365×5（年）＝2152））
(4)、原告請求保留款保證手續費部分，按系爭工程合約第7條規
    定：「(一)本工程不預付工程款，開工後每月5日及20日各估
    驗一次，每月5日估驗計價至上月底完成數量，每月20日估
    驗計價至該月15日完成數量，按已完成計價付款百分之95
    ，其餘百分之5保留至全部工程完工經甲方正式驗收合格後
    一次付清。春節前得增加估驗一次」等情，可見工程保留款
    須待工程全部驗收合格後給付。原告雖主張：因本工程延長
    工期太久，被告有出帳的壓力，所以要求原告請銀行開立保
    留款保證書，被告則不扣除保留款，以致原告支出此部分手
    續費云云；然被告抗辯：原告先行領取保留款乃兩造之合意
    。查，原告未能提出證據證明被告片面要求其開立請銀行保
    留款保證書，以利提前領取保留款之相關證據，且保留款保
    證書並非系爭工程合約約定範圍，原告本無提出保留款保證
    書之必要。況原告得先行領取估驗計價金額百分之5之保留
    款，對其本身而言實有利於資金之調度，原告請銀行開立保
    留款保證書之手續費乃取得保留款之對價，難認與工期延長
    有何必然關係。是若非原告同意先行領取保留款並提供保證
    書，則無支出此部分手續費之必要，此部分支出難認與工期
    延長有關，當屬無據，應予駁回。
３、增加支出辦公室、鋼筋場及梁地租金費用部分：
(1)、按本項工程項目單價分析表說明5有關預力梁工作場地由承
    商自覓不另計價之規定，應係指本工程於「原定工期」內所
    需之預力梁工作場地由承商自覓，不另給價。然本案係因不
    可歸責於原告之展延工期，致原告須額外續租鋼筋場及梁地
    等場地，此為原告因展延工期所生之費用，自應由被告負擔
    之。鑑定意見第二、３點亦認：「此項確實會因工期展延而
    增加費用」。
(2)、惟查，依原告提出之場地租金明細表、轉帳傳票、請購單、
    土地租賃使用合約、支票存根（原證7）等證據可知，上開
    場地租金發生日期乃介於89年12月15日至92年6月30日間。
    又因原告已不得請求第9、10次展延工期，即89年11月20 日
    至92年3月12日間所聲之損害，是上開期間場地租金費用應
    予剔除，亦即僅計算原證7明細表項次2、5其中92年3月13
    日至92年6月15日（即19/31月+2月+15/30月＝3.11月）、92
    年3月13日至92年6月30日（即19/31月+3月＝3.61月）之租
    金，是原告得請求之金額為39,455元（元以下四捨五入，計
    算式：20萬×3.11/24+45,000×3.61/12＝25,917 +13,538
    ＝39,455），逾此範圍之請求，則屬無據，應予駁回。
４、增加支出環保、安衛及交通維持費用部分：
(1)、按一般工程合約就交通維持費、工地安全衛生及環保費等項
    目之給付，通常均採一式計價方式。蓋一項工程中並非每一
    工作項目皆能精確計算出其所組成之人、機、料及工作數量
    ，或一工作項目可能有多種不同施工方式，因此機關於規劃
    設計準備投標文件時，對於此種工作項目則先以其所得知之
    資料或以其經驗認為最合理之施工方式先行估算，並於詳細
    價目表中約定以一式計付，此即「一式計價」。其精神固為
    不論實作數量為何，均給付一定之金額，然該所謂之「不論
    數量為何」，應係指在原合約之設計、規定及投標條件下，
    始足當之。倘若合約有所變更，承包商原始投標時所考量一
    式之條件業已改變，此時若再依原合約之一式金額計價，即
    非公平合理，亦即，原合約按一式計價之項目，在合約有變
    更之情形下，亦應有所變更調整給付。
(2)、按系爭系爭工程契約第3條、第6條分別約定：「工程範圍：
    如工程詳細價目表及設計圖」、「契約金額：新台幣：肆億
    玖仟玖佰捌拾玖萬零捌佰陸拾伍元整（如有增減，按照實際
    驗收數量結算）」，足見系爭工程契約係單價契約，而所謂
    單價契約係指工程款之計算係以承包商完成「詳細價目表」
    中工作之數量多寡來計算。詳細價目表中各工作項目皆有其
    單價，工程款計算及將來完工之結算，除了「一式計價」者
    外，皆按完成數量依契約單價核實計付。簡言之，亦即承包
    商完成每一單位之工作，則業主支付其單價數額之報酬。此
    種契約執行時估驗計價方式係依完成之工作數量依實計付，
    因此工程界亦稱之為實作數量契約。
(4)、查「台灣省交通處公路局工程投標補充說明」（原證11）第
    15條雖規定：「無論工程數量增減與否，合約詳細價目單工
    作項目列為「一式」者，除「保險費」、「安衛、環保設施
    及管理維護費」、「其他交通設施及管理維護費」、「其他
    安衛設施及管理維護費」、「其他環保設施及管理維護費」
    按下列辦法處理外，其餘概按合約單價給付，不予變更或增
    減。…「安衛、環保設施及管理維護費」、「其他交通設施
    及管理維護費」、「其他安衛設施及管理維護費」、「其他
    環保設施及管理維護費」等四項工程項目經費，如屬甲方因
    素而全面停工之工程，承包商向本局提出申請按實際停工路
    段或工程數量及實際停工工期之比例調整給付，其他原因概
    不調整」等情。惟倘若工期展延而非全面停工時，原告原始
    投標時所考量一式計價之要件業已改變，此時再依原合約之
    一式計價，則顯非公平合理。又延展工期之風險分擔，應以
    孰有能力控制風險即應由其負擔為原則，系爭工程開工後因
    不可歸責原告之事由為展延工期，並非原告公司於成立系爭
    契約時所得預見，況原告已拋棄第9、10次展延工期之賠償
    請求權，如再由原告承擔風險，顯非公平。再者，由於公共
    工程之決標方式是以最低標決標，因此，工程履約期間可能
    遭遇之不確定因素，除了屬於投標者（即將施工者）自己所
    掌握者外，其餘因為環境所產生之不確定因素，應儘量排除
    於報價中，如此各投標者報價之基礎將僅就各人之成本及管
    理技巧之好壞作競爭，亦即停工或不可歸責於己之展延工期
    風險之處理費用本即未含於報價中，準此以解，如非因承包
    商因素而造成工期之展延，自不能令承包商負擔該風險。
(5)、又被告抗辯：原告所請求之6次工期展延，總影響之工進僅
    5.94%，原告於展延工期期間支出之費用大部分都是為了完
    成未受展延因素影響，卻未於預定進度內完成之工程項目，
    該費用實與展延工期無必然關係云云。然本院就系爭工程展
    延工期所影響不能施作工程之範圍佔總體工程比例為何？送
    請行政院公共工程委員會鑑定，該會鑑定書第4頁載明：「
    依據附件一（即被告96.5.28答辯二狀附件二）之『本工程
    第6、9、10、11、12、13次展延工期時程表』，其『影響範
    圍及金額』之計算方式係核計被告認定施工受阻工項之合約
    價金，此種認定方式代表全部工程應於前一次展延竣工日完
    工，而認定受阻工項則需展延至該次展延後的預定竣工日期
    ，惟按『台灣嘉義地方法院民事卷宗給付工程款(二)』附件十
    二計價明細表所示，到達歷次工期展延預定竣工日期後，仍
    有相當金額未估驗（以第六次展延為例，認定受影響工程金
    額約328.0萬元，89年12月後總計估驗255,327,089元），顯
    示受影響範圍遠大於認定範圍，故附件一對工期展延影響範
    圍之各項認定與事實相去甚遠。如若係原告有合約工項可施
    作而不施作，此種怠惰舉措，被告應採取逾期求償與解約的
    作為，而非工期展延。」、第8頁「鑑定意見」第一、１點
    更明確表示：「台灣嘉義地方法院民事二庭96年度建字第7
    號鑑定資料附件一之『本工程第6、9、10、11、12、13次展
    延工期時程表』，因工期展延對工程影響範圍及金額之認定
    ，相較於計價明細表所顯示之計價金額，差異甚遠，必須再
    檢討其合理性。」等語，是被告抗辯第6、9、10、11、12
    、13次工期展延，總影響工進僅5.94％云云，顯非事實，不
    可採信。
(6)、查原告公司於投標當時，就「交通安全設施維護費」、「安
    衛基本設備及維護費」、「其他環保設施及維護費」等費用
    之估算，係以合約工期為850日為計算投標金額之基礎，且
    上開項目均係「一式計價」，此觀諸卷附工程詳細價目表、
    營繕工程結算明細表即明。又原告請求之此部分費用均非設
    施的「購置」費用，而屬「管理維護」費用，由對照營繕工
    程結算明細表各項目之名稱可知（例如；B安全衛生部分、
    項次1「安全衛生告示牌」費用，原告即未請求）。鑑定意
    見亦認「工地交通維持、安全衛生及環境保護費」項目下關
    於「管理維護」費用部分，應予以補償，有鑑定意見書、公
    共工程委員會9年1月5日工程鑑字第09900004310號函可參。
(7)、本件「其他交通安全設施及管理維護費」為2,248,409元、
    「安衛設備及管理維護費」為971,092元、「環境保護部分
    」項次下「車輛沖洗費」為331,949元、「沈澱池污泥清除
    費」為381,480元、「工地灑水費」為567,220元、「工地清
    潔費」為752,960元、「臨時排水清理」為406,245元、「工
    地廢棄物清理及運棄費」為216,378元、「其他環保設施及
    維護費」為698,465元，合計共6,574,198元。本案原告得主
    張之展延工期合計762日，已如上述，系爭合約工期則為850
    日，按比例調整後，原告得請求之金額為5,893,575元（元
    以下四捨五入，計算式：6,574,198×762/850＝5,893,575
    ）。
５、增加品管工程師費用部分：
(1)、依施工補充說明16-1項規定：「承商需聘具有品管工程師證
    照之工程師壹名常駐工地執行品質管制,…」及工程投標須
    知補充說明第29項第2點：「在工程進行期間，品管工程師
    因故調職或離職，廠商須於二週內遴聘合格工程師接替同
    時報請工程主辦機關核備…」，故品管工程師從工程開工至
    全部完工為止，皆需一直駐守在工地執行品質管制。原契約
    就品管工程師所編列之費用，係以合約工期為850日為計算
    基礎，且此項目係「一式計價」，此觀諸卷附工程詳細價目
    表、營繕工程結算明細表即明。現因不可歸責於原告之因素
    ，就合約工期實際展延762日部分，與原告投標當時之情況
    全然不相同，故該一式計價之項目，其價格之計算基礎已非
    合理，依上開說明，自有調整之必要。鑑定意見第二、１亦
    點認：「宜由原告提出支出憑證，經被告審查確認為合約規
    定30個月以外的費用，核實支付」。
(2)、查系爭工程開工時經原告向被告申報由吳義德擔任品管工程
    師迄94年1月29日完工後，原告方請求被告解除吳義德之品
    管工程師職務，而自89年7月30日（即原合約預定完工日期
    後）起迄94年1月29日（即系爭工程實際完工日）止，亦即
    13次展延工期期間共計1648日，原告支付吳義德之薪資費用
    共計為2,258,000元（計算式：（420,000÷12×5）
    +455,000+586,000+480,000+516, 000+（552,000÷12×1）
    ＝2,258,000元），此有原告公司解除職務函、吳義德各類
    所得扣繳憑單（原證25、26）可證。本案原告得主張之展延
    工期合計762日，按比例調整後，原告得請求之金額為
    1,044, 051元（元以下四捨五入，計算式：2,258,000÷
    762/1648＝1,044,051）。
６、混凝土拌合廠設備費：
(1)、依據單價分析表（見被告98年11月6日陳報狀附件）可知，
    關於「混凝土拌合廠設備費」之細目內涵包括：進料皮帶
    輸送機乙組、骨材桶量斗乙只、電路控制系統乙式、
    水計量桶乙只、水塔乙只、振動機乙只、捲場地及升
    降機乙組、水泥儲槽乙只、場地租金乙式、混凝土運
    拌車五輛、場地拆除復舊費乙式、整地及基礎設施乙座
    ，拌合機乙台及其他乙式，共14項，乃分別就拌合廠所
    需之設備逐一要求規格、數量並計價。
(2)、公共工程委員會鑑定意見（第6、8頁）亦認：原告主張該項
    費用係設備攤提折舊之費用，惟按合約內容並無可考，也有
    可能是設置之相關耗損費用，設備折舊、運輸等費用通常包
    含在混凝土材料單價中，宜由原告檢具支出證明，不宜以合
    約一式總額，按展延工期比例計算等語。再依上開單價分析
    表所載，僅「混凝土運拌車」費用於「備註」欄載明為「五
    輛車折舊使用」，是除此部分，堪認係攤提折舊費用外，其
    餘項目尚難認被告編列之費用為攤提折舊之費用。
(3)、原告雖主張關於「混凝土拌合廠設備費」，經原告依被告所
    提該項目單價分析表向奕瑞實業有限公司訪價，依其報價如
    設置符合系爭工程設備需求之全新混凝土拌合廠設備（堪用
    十年計）所須費用為680萬元，而對照被告該項目所編列費
    用僅180萬元（單價分析表所載即預算編列單價為180萬元，
    合約編列單價為1,485,919元），可見為攤提折舊之費用云
    云。然查，系爭工程契約總價高達4億9989萬865元，工程詳
    細價目表為合約附件，其上已載明「混凝土拌合廠設備費」
    為1,485,919元，原告豈可再行主張原編列之金額過低，驟
    爾推論為攤提折舊之費用？又系爭費用如為設置之相關耗損
    費用，亦應由原告提出證據證明因展延工期增加耗損之金額
    為何，而非一概主張按比例計算。
(4)、再查，上述「混凝土拌合廠設備費」項目共14項，其中「場
    地租金」110,000元及「其他」101,700元部分，均非購置設
    備所需費用，屬管理維護費用範疇，確有因為展延工期而額
    外支出費用情形。「混凝土運拌車」500,000元則為攤提折
    舊費用，亦會隨展延工期而增加，自有調整之必要。本案原
    告得主張之展延工期合計762日，按比例調整後，原告得請
    求之金額為526,684元（計算式：（110,000×0.8255×
    762/850）+（101,700×0.8255×762/850）+（500,000×
    0.8255×762/850＝81,404+75,262+370,018＝526,684。上
    開「0.8255」之比率係因單價分析表乃以「混凝土拌合廠設
    備費」預算編列單價180萬元為基準編定，然本案合約編列
    單價則為1,485,919元，故在計算單價分析表各細目對照實
    際合約單價時，需乘以上開比率計算之，即1,485,919÷
    0000000＝0.8255（小數點四位數下四捨五入），方屬合理
    ）。
７、施工便橋及便道維護費：
(1)、依據單價分析表（見被告98年11月6日陳報狀附件）可知，
    關於「施工便橋及便道維護費」之細目內涵包括：
    填土及填級配乙式、堤防開挖及修復乙式、施工便橋
    設備費乙式、施工便橋及便道維護費乙式、砂包防洪設
    施乙式。公共工程委員會對此項費用之鑑定意見與上述「混
    凝土拌合廠設備費」相同，均認：依合約內容無法判定被告
    編列之費用為攤提折舊之費用。
(2)、原告雖主張被告該項目編列之上開施工便橋設備費乙式價
    錢為2,30萬元，經向利陽工程行訪價，依其報價如購置符合
    系爭工程需求之鋼便橋設備所需費用至少7,867,532元，足
    證，被告所編列費用係折舊攤提費用云云。然查，系爭工程
    契約總價高達4億9989萬865元，工程詳細價目表為合約附件
    ，其上已載明「施工便橋及便道維護費」之單價為何，原告
    豈可再行主張原編列之金額過低？
(3)、再查，上述「施工便橋及便道維護費」項目下共5項，其中
    「施工便橋及便道維護費乙式」200,000元及「砂包防洪設
    施乙式」100,000元，均非購置設備所需費用，屬管理維護
    費用範疇，確有因為展延工期而額外支出費用情形，會隨展
    延工期而增加，自有調整之必要。本案原告得主張之展延工
    期合計762日，按比例調整後，原告得請求之金額為222,011
    元（計算式：（200,000×0.8255×762/850）+（100,000×
    0.8255×762/850＝148,007+74,004＝222,011。0.8255之比
    率係因單價分析表乃以「施工便橋及便道維護費」預算編列
    單價290萬元為基準編定，然本案合約編列單價則為2,393,
    981元，故在計算單價分析表各細目對照實際合約單價時，
    需乘以上開比率計算之，即2,393,981÷2,900,000＝0.8255
    （小數點四位數下四捨五入），方屬合理）
８、利潤及管理費部分：
(1)、按「工程管理費」乃為完成工程目的必要支出之費用，為工
    程成本之一，此不僅與工程項目及數量有關聯，與工期之長
    短更有絕對必然之關係。因此在工期展延之情況下，承包商
    為完成系爭工程仍必須繼續支付管理費用，管理費之增生與
    工期展延間確有必然之因果關係。又「利潤」乃承包商之純
    收益，為承包商承攬工程之主要目的，亦屬承包商完成施作
    義務及承擔施作風險之相對報酬。查系爭工程「包商利潤管
    理費及稅捐」乃按工程總價百分之15編列乙節，為兩造所不
    爭執，並有結算明細表可參。且其在工程價目表中單獲列項
    計價，具「一式計價」之精神。原告施作系爭工程需投入之
    人力、機具，係按系爭工程契約之價目表、設計圖、施工網
    狀圖等作為評估之依據，如非可歸責原告所致之工期展延，
    該風險不應由原告全數負擔，故本於情事變更及公平之原則
    ，原告自得請求被告增加給付利管費。
(2)、又系爭工程「包商利潤管理費及稅捐」為工程總價百分之15
    ，除其中稅捐百分之5屬固定比例外，利潤及管理費合計佔
    百分之10，則無法細分利潤或管理費所佔比率分別為何，原
    告訴訟代理人亦自承：廠商如管理得當，管理費壓低，其餘
    部分即為利潤等語，可見，管理費之高低，與承包商本身之
    管理效率有關。又系爭工程乃按工作數量依實計付，亦即「
    實作數量契約」，已如前述。可見包商之利潤，並非隨工期
    延長而比例增加，而係以實際完成之數量為準。故原告主張
    蓋依系爭工程結算總價百分之十即41,316,406元，再按預定
    工期850日與展延工期之比例計算利潤及管理費，顯難採信
    。
(3)、原告未能提出詳細單據證明因展延工期所額外增加之管理費
    用為何。參酌鑑定意見認此部分應依據本案最終工期展延應
    補償費用之金額乘以百分之十計算之，有公共工程委員會99
    年1月5日回函可參。又原告得請求之履約保證金手續費、梁
    地租金，均非合約工程項目，顯無再乘以百分之十計算利管
    費之理。故依原告本案得請求之環保安衛及交通維持費、
    品管工程師費用、混凝土拌合廠設備費、施工便橋及
    便道維護費之總金額乘以百分之十計算之，依此計算原告得
    請求之利潤及管理費應為768,632（元以下四捨五入，計算
    式：（5,893,575+1,044,051+526,684+222,011）×10﹪＝
    7,686,321×10﹪＝768,632）
９、營業稅合併計算如下：原告得請求之環保安衛及交通維持
    費、品管工程師費用、混凝土拌合廠設備費、施工便
    橋及便道維護費，均屬工程報酬之一部，依法須加計5%之營
    業稅，故被告尚得請求此部分營業稅384,316元（元以下四
    捨五入，計算式（5,893,575+1,044,051+526,684+222,011
    ）×5﹪＝7,686,321×5﹪＝384,316）。
１０、綜上合計，原告得請求之金額為9,269,187元（390,463+39,
    455+5,893,575+1,044,051+526,684+222,011+768,632+384,
    316＝926,9187）。
(五)、綜上所述，原告依情事變更原則請求被告給付9,269,187元
    及自起訴狀繕本送達翌日即96年3月31日起至清償日止，按
    年息百分之5計算之利息，為有理由，應予准許；逾此部分
    之請求為無理由，應予駁回。
參、本判決原告勝訴部分，原告及被告均陳明願供擔保，請准宣
    告假執行及免為假執行，均核無不合，爰分別酌定相當之擔
    保金額准許之。至於原告敗訴部分，其假執行之聲請，失所
    附麗，應予駁回。
肆、本件事證已臻明確，兩造所為其他攻擊、防禦方法，於判決
    結果不生影響，爰不逐一審究，併予敘明。
伍、據上論結，原告之訴一部有理由，一部無理由，依民事訴訟
    法第79條、第390條第2項、第392條第2項判決如主文。
中    華    民    國    99    年    1    月    26    日
                  民三庭法  官  洪嘉蘭
以上正本係照原本作成
如對本判決上訴須於判決送達後20日內向本院提出上訴狀
中    華    民    國    99    年    1    月    26    日
                        書記官  陳昭煌

司法院資訊處製作；財團法人民間司法改革基金會備份。
